最高法院民事裁定　　　　　　　一○○年度台抗字第一八七號
抗　告　人　陳忠堅
訴訟代理人　蕭萬龍律師
上列抗告人因與相對人陳和麟等間請求確認遺囑無效等事件，對
於中華民國九十九年十月十三日台灣高等法院裁定（九十九年度
家上字第一四八號），提起抗告，本院裁定如下：
    主  文
原裁定廢棄，應由台灣高等法院更為裁判。
    理  由
本件原法院以：抗告人於第一審備位聲明請求坐落台北市○○區
○○段（下稱通化段）二小段三一五地號土地及其上二三建號即
門牌號碼台北市○○區○○街（下稱通化街）三九巷六○弄三三
號不動產之0000000分之二三八九八九登記予抗告人所有
，坐落通化段二小段三一六地號土地及其上二二建號即門牌號碼
通化街三九巷六○弄三五號不動產之五三五九五五分之六二七六
一登記予抗告人所有。嗣於原法院以若上開不動產無法登記予抗
告人，追加備位請求命相對人陳和麟給付抗告人新台幣（下同）
一百十九萬四千九百四十五元，相對人陳和穎給付抗告人一百二
十五萬五千二百二十元。然相對人不同意抗告人所為訴之追加，
且抗告人原訴請求移轉登記特定不動產之應有部分，與追加之金
錢給付之訴應以全部遺產為計算，兩者請求之基礎事實並非同一
，不合於民事訴訟法第二百五十五條第一項第二款之規定，又無
同項第三款至第六款之情形，其追加之訴不應准許等詞，認抗告
人追加之訴為不合法，裁定予以駁回。惟按在第二審為訴之變更
或追加，非經他造同意，不得為之；但請求之基礎事實同一者，
縱於訴狀送達後，原告仍得將原訴變更或追加他訴，無須得被告
同意，此觀民事訴訟法第四百四十六條第一項、第二百五十五條
第一項第二款規定自明。從而原告於第二審為訴之追加，其請求
之基礎事實同一時，即非法所不許。所謂請求之基礎事實同一，
係指變更或追加之訴與原訴之主要爭點有其共同性，各請求利益
之主張在社會生活上可認為同一或關連，而就原請求之訴訟及證
據資料，於審理繼續進行在相當程度範圍內具有同一性或一體性
，得期待於後請求之審理予以利用，俾先後兩請求在同一程序得
加以解決，避免重複審理，進而為統一解決紛爭者即屬之。本件
抗告人於第一審起訴主張行使民法第一千二百二十三條之特留分
，並依同法第一千二百二十五條行使遺贈扣減權，備位聲明請求
相對人將上述通化段土地及通化街房屋移轉登記予抗告人所有。
於原審除上述之備位聲明外，並主張如法院認行使特留分扣減權
不得請求特定標的物之部分登記，本件因被繼承人陳世義民國九
十七年九月九日之遺囑（下稱系爭遺囑），侵害抗告人之特留分
，備位請求部分為訴之追加，請求陳和麟、陳和穎應分別給付抗
告人一百十九萬四千九百四十五元、一百二十五萬五千二百二十
元。經核抗告人所為備位請求之基礎事實，均源於抗告人主張：
系爭遺囑侵害其依民法第一千二百二十三條可取得之特留分，其
得依同法第一千二百二十五條行使遺贈扣減權等情。果爾，能否
逕謂原有之備位請求與追加之備位請求二者間訴訟資料有異，證
據資料無同一性或一體性而不得相互援用尚滋疑問。原法院未遑
進一步究明該追加之訴是否符合上開「請求之基礎事實同一」之
要件，並探究紛爭解決之一次性之本旨，遽以兩者請求內容不同
，兩者請求之基礎事實並非同一，裁定予以駁回，未免速斷。抗
告論旨，指摘原裁定不當，聲明廢棄，非無理由。
據上論結，本件抗告為有理由。依民事訴訟法第四百九十二條，
裁定如主文。
中    華    民    國  一○○  年    三    月    十    日
                      最高法院民事第五庭
                          審判長法官  劉  福  聲  
                                法官  黃  義  豐  
                                法官  劉  靜  嫻  
                                法官  袁  靜  文  
                                法官  李  慧  兒  
本件正本證明與原本無異
                                      書  記  官  
中    華    民    國  一○○  年    三    月  二十三  日
                                                      Q